【裁判字號】    97,台上,1028
【裁判日期】    970522
【裁判案由】    給付貨款
【裁判全文】
最高法院民事判決            九十七年度台上字第一０二八號
上  訴  人  大眾商業銀行股份有限公司
法定代理人  甲○○
訴訟代理人  蔡朝安律師
上  訴  人  家福股份有限公司
法定代理人  乙○○
訴訟代理人  范纈齡律師
            陳素芬律師
上列當事人間請求給付貨款事件，兩造對於中華民國九十六年十
月九日台灣高等法院第二審判決（九十六年度重上字第二三八號
），各自提起上訴，本院判決如下：
    主  文
原判決關於命上訴人家福股份有限公司再為給付及駁回上訴人大
眾商業銀行股份有限公司其餘上訴暨各該訴訟費用部分廢棄，發
回台灣高等法院。
    理  由
本件於原審判決後，大眾商業銀行股份有限公司（下稱大眾銀行
）之法定代理人已變更為甲○○。家福股份有限公司（下稱家福
公司）之法定代理人已變更為乙○○，其二人分別具狀聲明承受
訴訟，均無不合，應予准許，先予敘明。
次查上訴人大眾銀行主張：訴外人冠洲興業有限公司（下稱冠洲
公司）於民國九十年一月十五日與伊訂立應收帳款債權承購契約
書，自九十年一月一日起，將冠洲公司對對造上訴人家福公司之
貨款債權全部讓與伊，冠洲公司已於九十年一月間將上述債權轉
讓事實通知家福公司，並經家福公司確認，其後家福公司陸續將
貨款給付伊。惟自冠洲公司於九十四年九月三十日發生退票與倒
閉情事後，家福公司竟無理由拒將其向冠洲公司採購影音商品之
應付貨款給付伊，總計家福公司尚有應付貨款共計新台幣（下同
）二千二百四十萬五千五百六十元仍未給付伊等情，求為命家福
公司如數給付及加付法定遲延利息之判決（第一審判決家福公司
給付四十二萬七千零二十五元本息而駁回大眾銀行其餘之訴，家
福公司未上訴，該部分已告確定，大眾銀行對其敗訴部分提起上
訴，原審判命家福公司再給付三百十一萬八千九百六十二元本息
而駁回大眾銀行其餘上訴，兩造對其敗訴部分各自提起上訴）。
對造上訴人家福公司則以：冠洲公司為伊之供貨廠商，雙方簽訂
全國性供貨契約（下稱供貨契約），依供貨契約約定，由冠洲公
司供應伊貨品，伊則依冠洲公司之供貨數量經扣抵冠洲公司應付
伊之債款結算後，依結算金額支付貨款。詎冠洲公司於九十四年
九月間發生債信不良之退票事件。伊為確保自身權益，於同年九
月三十日確認冠洲公司已結束營業，而無法依雙方供貨契約之約
定繼續供貨，雙方九十四年度之供貨契約因此提前終止。伊於九
十四年十月間與冠洲公司聯絡，告知冠洲公司契約已經終止，並
依供貨契約第五條第四項之約定，請冠洲公司取回庫存商品，惟
冠洲公司迄未取回庫存商品，大眾銀行對伊並無前揭貨款債權可
資請求等語，資為抗辯。
原審廢棄第一審所為大眾銀行敗訴判決之部分，改判命家福公司
再給付三百十一萬八千九百六十二元本息，並駁回大眾銀行其餘
上訴，無非以：冠洲公司於九十年一月與大眾銀行合意將對家福
公司將來貨款債權全數讓與大眾銀行，有發票及驗收單的部分，
其金額為二千二百三十一萬三千五百八十元之事實，為兩造所不
爭，可信為真實。至於另外之九萬一千九百八十元的部分，並無
證據證明，尚屬無據。其次，依證人陳李素珠、陳兆仲之證言足
證家福公司於九十四年十月間已因冠洲公司給付不能而對冠洲公
司表示提前終止系爭供貨契約。而依供應商服務管理系統合約第
八條之約定，家福公司對冠洲公司有資訊處理費九千四百五十元
可資抵銷。又依系爭供貨合約第八條之約定，家福公司與冠洲公
司間，約定家福公司可按進貨價格1%扣抵固定退佣，自九十四年
七月以後，家福公司依約扣抵之退佣金為一百二十三萬五千四百
十七元。另家福公司主張：其依約得請求之開幕贊助金及重新改
裝開幕贊助金債權均發生於終止契約之前，共計二十二萬五千七
百五十元，得主張扣抵等語，亦屬可採。至家福公司主張：依其
與冠洲公司簽訂之扣款同意書，冠洲公司應給付伊其他贊助金一
百萬元，含稅應計為一百零五萬元，伊有權主張扣抵一節，因家
福公司請求之貨款為跳票之貨款，票據為九十四年八月一日起至
九十四年九月二十八日發票，到期日為九十四年十月一日起至九
十四年十一月一日止，則該同意書上所載贊助款縱使真實，其清
償期亦在系爭貨款債權到期日之後，不合抵銷之要件，自不得扣
除。又家福公司主張：其得於系爭貨款債權金額中扣抵一百八十
九萬五千九百九十二元退貨折讓款之事實，固據其提出退貨單及
折讓證明單為證，惟大眾銀行否認該單據為真正，且該退貨單上
僅有貨運公司張孝慶與王文碩之簽名，並無冠洲公司之簽名，且
其上張孝慶之簽名，與大眾銀行所提進貨驗收單所載之張孝慶簽
名，肉眼所見並非完全相同，家福公司亦未舉證證明上開退貨單
及折讓證明單上之貨品係屬瑕疵品，或非屬瑕疵品但冠洲公司同
意退貨，而且其確實已經退貨等事實，其主張自無足採。再者，
冠洲公司應給付家福公司之庫存退貨款共計一千七百二十九萬六
千九百七十六元，為兩造所不爭執，應可抵銷。綜上所述，大眾
銀行得請求之貨款與上述家福公司得予抵扣之債權抵銷後，為三
百五十四萬五千九百八十七元。從而，大眾銀行於上開本息部分
，應予准許。逾此所為請求，應予駁回等詞，為其判斷之基礎。
按本件大眾銀行依系爭供貨契約及債權讓與之法律關係，向家福
公司所主張之債權，為冠洲公司對家福公司之貨款請求權，並提
出冠洲公司所開具之統一發票二百五十張為證（一審卷(一)十四頁
以下），而無任何票據。原審竟謂：大眾銀行請求之貨款為跳票
之貨款，票據為九十四年八月一日起至九十四年九月二十八日止
發票，到期日為九十四年十月一日起至九十四年十一月一日止云
云（原判決第十四頁第九行以下），與卷內之證據資料已有不符
。且原審認定家福公司係於九十四年十月中旬與冠洲公司合意終
止系爭供貨契約，因而發生一千七百二十九萬六千九百七十六元
庫存商品退貨款之債權，惟其未說明家福公司憑何要件，於九十
年一月間該公司接獲冠洲公司之帳款讓與通知後，能與上述所謂
到期日為九十四年十月一日起至九十四年十一月一日止之貨款債
權依民法第二百九十九條第一項規定全部抵銷。又原審認定系爭
供貨契約係於九十四年十月中旬終止，無非以證人陳李素珠證稱
伊於九十五年十月間以電話聯絡家福公司陳經理，陳經理表示要
終止合約及退貨予冠洲公司等語為依據。惟證人陳兆仲卻證稱：
伊係直到九十四年十二月左右才聯絡到陳李素珠，請其辦理退貨
並扣除款項，陳李素珠表示同意等語（一審卷(二)二九頁）。則系
爭供貨契約究係於何時終止，亦須加以釐清。原審未遑查明，遽
為大眾銀行不利之判決，尚嫌疏略。另大眾銀行與冠洲公司所訂
之「應收帳款債權承購契約書」就承購之買賣價金係如何約定其
範圍，事涉大眾銀行得以請求之金額，案經發回，宜注意及之。
再者，家福公司主張：伊對冠洲公司有一百八十九萬五千九百九
十二元退貨折讓債權可以與系爭貨款債權抵銷云云，已據提出退
貨單及折讓證明單為證（一審卷(二)三二八頁以下，同卷(一)二五九
至二六三頁）。倘法院不能由此獲得心證時，依民事訴訟法第二
百八十八條之規定，非不得訊問退貨單上之退貨人或送貨人，以
發現真實，乃逕以該退貨單上僅有貨運公司張孝慶與王文碩之簽
名，並無冠洲公司之簽名，且其上張孝慶之簽名與進貨驗收單所
載張孝慶之簽名肉眼所見並非完全相同等詞，為家福公司不利之
論斷，亦嫌速斷。兩造上訴論旨，各執以指摘原判決對其不利部
分為不當，求予廢棄，均非無理由。
據上論結，本件兩造之上訴均為有理由。依民事訴訟法第四百七
十七條第一項、第四百七十八條第二項，判決如主文。
中    華    民    國  九十七  年    五    月  二十二  日
                      最高法院民事第六庭
                          審判長法官  朱  建  男
                                法官  顏  南  全
                                法官  林  大  洋
                                法官  鄭  傑  夫
                                法官  蘇  清  恭
      本件正本證明與原本無異
                                      書  記  官
中    華    民    國  九十七  年    六    月    三    日
                                                      K


司法院資訊處製作；財團法人民間司法改革基金會備份。
